【裁判字號】    89,台上,1064
【裁判日期】    890505
【裁判案由】    塗銷抵押權登記
【裁判全文】
最高法院民事判決                              八十九年度台上字第一○六四號
    上  訴  人  己○○
                戊○○
                丙○○
                丁○○
                乙○○
    右二人共同
    法定代理人  方逢英
    上  訴  人  甲○○
右當事人間請求塗銷抵押權登記事件，兩造對於中華民國八十七年十二月二十八日台
灣高等法院第二審更審判決（八十七年度重上更(一)字第二十二號），各自提起一部上
訴及上訴，本院判決如左：
    主  文
原判決關於命上訴人甲○○給付上訴人己○○、戊○○、丙○○、丁○○、乙○○（
下稱己○○等五人）新台幣肆拾伍萬參仟陸佰肆拾壹元及該訴訟費用部分廢棄，發回
台灣高等法院。
上訴人己○○等五人之上訴駁回。
第三審訴訟費用，關於駁回上訴人己○○等五人之上訴，由上訴人己○○等五人負擔
。
    理  由
本件上訴人己○○等五人在第一審提起反訴主張：對造上訴人尚欠伊土地買賣價款新
台幣（下同）七百七十六萬三千六百四十一元未付等情，求為命對造上訴人給付七百
二十六萬零一百四十三元，並加計法定遲延利息之判決，本院第一次發回更審，己○
○等五人在原審就反訴部分聲明擴張為七百七十六萬三千六百四十一元本息（第一審
判命己○○等五人塗銷系爭抵押權設定登記【即本訴部分】，駁回己○○等五人反訴
之請求，己○○等五人聲明不服，上訴第二審，原審就本訴及反訴部分，將第一審所
為己○○等五人敗訴部分廢棄，改判駁回對造上訴人在第一審之訴【即本訴部分】，
及命對造上訴人給付己○○等五人四十五萬三千六百四十一元，並駁回己○○等五人
【即反訴部分】其餘上訴及擴張之聲明。己○○等五人就其敗訴部分及甲○○就其敗
訴中所命給付四十五萬三千六百四十一元部分，各自提起第三審上訴。甲○○請求對
造上訴人塗銷抵押權登記【即本訴】部分，業經原審判決甲○○敗訴確定）。
上訴人甲○○則以：價款已全部付清等語，資為抗辯。
原審以：查己○○等五人之被繼承人張福祿出售上開一五－一二四、一五－一一六、
一五－一一七、一五－一一二、一五－一一三、一五－一○六、一五－一○五、一五
－一○八、一五－一○七號等九筆土地，買賣契約雖記載面積一一一坪，但實際上僅
一○七‧○八五坪（因道路拓寬而短少三、九一五坪），價金五千三百五十四萬二千
五百元；另一五－七八、一五－七九、一五－八七號三筆土地，面積十七‧八四七五
坪，扣除土地增值稅一百六十九萬一千八百五十九元，應付價金五百四十四萬七千一
百四十一元，總價金共計五千八百九十八萬九千六百四十一元等情，為兩造所不爭，
且有系爭買賣契約書、土地登記簿謄本及土地增值稅繳款書在卷足稽，堪信為真實。
次查，兩造所不爭執之買賣契約第二條載明：「民國八十一年五月二十二日乙方（指
甲○○）續付給甲方（指張福祿）六百萬元正合建保證金及代付土地增值稅一百三十
一萬元；及所附支票影本共計五千五百萬元」，並經張福祿在第一審自認已收到五千
五百萬元在卷（即八十一年五月二十二日之六百萬元、代付土地增值稅一百三十一萬
元、支票四千七百六十九萬元）。而上開四千七百六十九萬元支票部分，其中八十一
年十二月三十日期、付款人為三重市農會、面額一千五百萬元之支票，屆期經提示，
遭退票後，由甲○○另行簽發面額共計一千五百萬元之支票九張交付張福祿，惟其中
八十二年二月五日期，付款人為三重市農會，面額四百萬元之支票，仍遭退票，甲○
○再簽發面額共計三百九十七萬六千元之支票十張與張福祿，至不足四百萬元之少許
差額二萬四千元，則因甲○○尚代張福祿繳付地價稅款，雙方對此些微差額不予計較
之事實，業據其提出系爭支票影本十九張為證，並經張福祿於第一審自認，是甲○○
所為已付五千五百萬元之抗辯，即屬可採。再查，甲○○對於其交付面額三百五十三
萬六千元之支票，固自承未獲兌現，惟其事後另交付面額分別為二百萬元、一百六十
九萬六千元之支票二張與張福祿，之後，面額一百六十九萬六千元之支票，仍遭退票
，乃再交付面額分別為七十萬六千元、七十萬元及三十萬元之支票三張與張福祿，超
過部分係應張福祿之要求而多付，並均經張福祿兌領之事實，業據甲○○提出支票影
本六張在卷足稽，且經證人即簽發各該支票之發票人許清標證述屬實。甲○○應張福
祿之要求多付上開金額，既屬甲○○自願給付，自難列入價金之計算範圍內，故超過
三百五十三萬六千元部分，尚難認係屬給付買賣價款而予剔除。是甲○○所為已付三
百五十三萬六千元票款之抗辯，亦可採信。至契約書末端雖載「本契約尾款扣除稅金
餘款三百五十三萬六千元全部付清。」，並經張福祿在次行下端書立「八十二年四月
十八日收到三重市農會帳號三四二七九之六，ａｆ0000000號支票號碼、金額
三百五十三萬六千元正，張福祿親筆」等文字，張福祿於第一審自認其簽名為真正，
惟否認係屬尾款，且甲○○係簽發支票用以支付價金，多次退票紀錄，為甲○○所不
爭執，縱於交付上開三百五十三萬六千元之支票時，在契約書末端記載係屬尾款等文
字，然於該支票兌現前，尚難認甲○○之全部買賣價款已付清甚明。己○○等五人否
認甲○○以支票所付之價金四千七百六十九萬元已付清，然價金四千七百六十九萬元
之支票均已付清之事實，既經張福祿在第一審自認，己○○等五人空言否認，自不足
取。又兩造於八十一年四月二十七日訂立合夥契約，擬由雙方合建，六百萬元為雙方
合夥買地之款項，固為甲○○所不爭執，且有合夥契約可稽，惟張福祿既自認系爭合
建事後改為買賣在卷，且該合夥契約內所載合建土地即一五－一一二、一五－一一六
號土地即系爭買賣契約之土地，兩造已於八十一年十二月十日另訂立系爭買賣契約，
則上開合夥契約已因買賣而失效。己○○等五人表示撤銷在第一審所為已收到保證金
六百萬元之自認，要不足取。且系爭契約係訂立於八十一年十二月十日，契約第二條
第二款記載：「八十一年五月二十二日乙方（指甲○○）續付甲方（指張福祿）六百
萬元合建保證金及代付土地增值稅一百三十一萬元」等文字，乃將訂約前所發生之事
由納入契約條款之內，簽約時如無收取六百萬元保證金，依常情張福祿當不可能同意
在契約書上簽字甚明；張福祿於第一審亦自認收到保證金六百萬元。己○○等五人否
認有收受保證金六百萬元充作系爭買賣價款，尚不足採。己○○等五人另否認系爭三
百五十三萬六千元屬系爭買賣價款，並稱係支付另筆買賣之價金云云，固提出八十一
年九月八日之買賣契約為證，惟己○○等五人所指另筆買賣，實際上係張福祿出售與
三豐公司，乃委請甲○○與三豐公司接洽，由甲○○賺取佣金，張福祿要求將買賣價
金提高，以取信三豐公司，該買賣契約雖記載總價金三千八百五十萬元，但張福祿另
出具承諾書載明願意每坪只收五十萬元，雙方取整數為二千八百七十三萬元，且已付
清之事實，有己○○等五人所不爭執之承諾書及張福祿具領之支票影本五張可稽。是
己○○等五人上述所為之主張，委不足採。末查，系爭一五－七八、一五－七九、一
五－八七號三筆土地土地增值稅，應由張福祿負擔，而甲○○已付該三筆土地之土地
增值稅一百六十九萬一千八百五十九元，為兩造所不爭執，且有甲○○所提出之繳款
書收據影本三紙為證，則系爭買賣契約書第二條第二款所載之「代付之土地增值稅一
百三十一萬元」，顯非系爭買賣契約之土地增值稅甚明。且張福祿在第一審自認甲○
○代墊土地增值稅一百三十一萬元在卷。是己○○等五人空言否認甲○○代付土地增
值稅一百三十一萬元，亦不足採。綜上所述，系爭買賣總價金五千八百九十八萬九千
六百四十一元，扣除保證金六百萬元、代付土地增值稅一百三十一萬元，及已兌領四
千七百六十九萬元、三百五十三萬六千元之票款，甲○○尚欠四十五萬三千六百四十
一元未付。從而，己○○等五人依買賣之法律關係，請求甲○○給付四十五萬三千六
百四十一元，應予准許，超過此部分請求，不應准許。爰將第一審判決駁回己○○等
五人反訴請求甲○○給付四十五萬三千六百四十一元部分廢棄，改判命甲○○給付己
○○等五人四十五萬三千六百四十一元，並駁回己○○等五人其餘之上訴及擴張之聲
明。
原判決關於命甲○○給付己○○等五人四十五萬三千六百四十一元部分：
查甲○○所交付面額三百五十三萬六千元之支票，雖未獲付款，但事後甲○○另交付
面額分別為二百萬元、一百六十九萬六千元之支票二張與張福祿，之後，其中面額一
百六十九萬六千元之支票，仍遭退票，乃再交付面額分別七十萬六千元、七十萬元及
三十萬元之支票三張與張福祿，均經張福祿兌領，其中超過三百五十三萬六千元部分
，屬甲○○自願給付，既為原審認定之事實，且系爭買賣契約書末端記載「本契約尾
款扣除稅金餘款三百五十三萬六千元全部付清」等語（見一審卷二一頁）。則甲○○
辯稱已交付尾款，買賣價款已全部付清，似非全然無據。乃原審未詳查審認，遽以上
開理由，判命甲○○給付四十五萬三千六百四十一元，尚嫌速斷。次查，原判決一方
面認甲○○交付之三百五十三萬六千元之支票未獲付款，乃事後另交付面額分別為二
百萬元、一百六十九萬六千元之支票二張與張福祿，之後，其中面額一百六十九萬六
千元之支票，仍遭退票，乃再交付面額分別七十萬六千元、七十萬元及三十萬元之支
票三張（其中超過三百五十三萬六千元部分屬甲○○自願給付）與張福祿，均經張福
祿兌領（見原判決理由欄十三頁第十行至第十八行），一方面又認於交付前開三百五
十三萬六千元之支票時，契約書末尾記載係屬尾款等文字，然於其支票兌現之前，仍
難認甲○○之全部買賣價金已付清云云（見原判決理由欄十四頁第九行至第十一行）
，亦有判決理由矛盾之違法。甲○○上訴論旨，指摘原判決其此敗訴部分不當，求予
廢棄，非無理由。
原判決駁回己○○等五人其餘之上訴及擴張之聲明部分：
經核於法並無違背，又按當事人於訴訟上所為之自認，在辯論主義所行之範圍內有拘
束法院之效力，法院自應認當事人自認之事實為真，以之為裁判之基礎。查甲○○抗
辯，其代張福祿支付土地增值稅一百三十一萬元，既為張福祿在第一審所自認（見一
審卷三七頁、四四頁反面），且兩造所不爭執之買賣契約第二條載明甲○○代付之土
地增值稅一百三十一萬元等語（見一審卷二○頁），則原審認定甲○○代付土地增值
稅一百三十一萬元抵作價款，並無不合。至原判決理由欄關於一五－八五、一五－八
六、一五－一四○、一五－一四一號等四筆土地增值稅及補繳之地價稅，計一百三十
一萬五千一百零八元，係由甲○○所繳納，認定甲○○代墊該增值稅一百三十一萬餘
元之說明，核屬贅述，惟於本判決結果不生影響。己○○等五人上訴論旨，仍執陳詞
，並就原審取捨證據、認定事實之職權行使，指摘原判決其此敗訴部分不當，求予廢
棄，非有理由。
據上論結，本件甲○○之上訴為有理由，己○○等五人之上訴為無理由。依民事訴訟
法第四百七十七條第一項、第四百七十八條第一項、第四百八十一條、第四百四十九
條第一項、第七十八條，判決如主文。
中      華      民      國    八十九    年      五      月      五      日
                              最高法院民事第二庭
                                  審判長法官  曾  桂  香
                                        法官  劉  延  村
                                        法官  劉  福  聲
                                        法官  黃  秀  得
                                        法官  陳  重  瑜
      右正本證明與原本無異
                                              書  記  官
中      華      民      國    八十九    年      五      月     十六     日


司法院資訊處製作；財團法人民間司法改革基金會備份。
